臺灣臺南地方法院刑事判決
109年度易字第1484號
公  訴  人  臺灣臺南地方檢察署檢察官
被      告  黃孟婷



選任辯護人  姚本仁律師
            顏婌烊律師
            金芸欣律師
上列被告因侮辱案件，經檢察官提起公訴（109年度偵字第16494
號、16495號、18551號），本院判決如下：
    主  文
黃孟婷犯公然侮辱罪，處拘役肆拾日，如易科罰金，以新臺幣壹
仟元折算壹日；又犯公然侮辱罪，處拘役拾日，如易科罰金，以
新臺幣壹仟元折算壹日。應執行拘役肆拾伍日，如易科罰金，以
新臺幣壹仟元折算壹日。
  犯 罪 事 實
一、黃孟婷基於公然侮辱之犯意，分別為下列行為：
(一)黃孟婷為臺南市○○區○○街00○0號薇薇安美顏美體會館之負責
    人，潘慧玲為薇薇安娜美麗莊園之負責人，黃孟婷因其店名
    與潘慧玲之店名相似致消費者、廠商混淆而衍生糾紛，欲以
    直播方式說明相關事宜，遂於民國108年7月27日凌晨1時2分
    許，在不特定多數人均可共見共聞之FACEBOOK社群軟體（下
    稱臉書）其粉絲網頁上，以暱稱「安安_一直很霸氣/已經過
    氣的老闆娘」張貼：「下午5點我第一次在霸氣老闆娘的粉
    絲專業開直播；竟然不是『靠北澳客』；『而是靠北貝爾』」等
    內容，復於同日下午3時7分許在上開粉絲網頁上張貼：「20
    19榮登最好笑排行~~5點直播，要來喔」等內容及上傳數張
    其與潘慧玲留言之截圖，遂於同日下午5點直播表達不滿因
    店名相似造成之消費者誤認及澄清並無被包養等事宜，於直
    播過程中，透過手機見潘慧玲在網路上之貼文，認有影射其
    為小三、不倫戀等情，氣憤不已，竟基於公然侮辱之犯意，
    接續以「幹你娘、好好跟妳說妳不聽，就是要聽恁爸徹妳，
    恁爸現在就是在說妳」、「恁爸看你無啦、散赤查某、嘴爛
    得要死」、「蕭查某你，真的蕭查某阿，好好跟她說，聽不
    懂人話」、「破盤子」（均台語）等內容，藉此辱罵潘慧玲
    ，足以貶損潘慧玲之人格及名譽。
(二)黃孟婷在臺南市○○區○○街00○0號經營薇薇安美顏美體會館，
    李玟誼原在臺南市○○區○○街00○0號經營十茶鮮萃商行，雙方
    因故不睦；黃孟婷於108年12月17日下午4時58分許，駕駛車
    號000-0000號自小客車至李玟誼之上開店門口，與李玟誼發
    生口角，並於同日下午5時1分許駕車離去時，竟基於公然侮
    辱之犯意，以「蕭查某(台語)」辱罵李玟誼，足以貶損李玟
    誼之人格及名譽。
二、案經潘慧玲、李玟誼訴由臺灣臺南地方檢察署檢察官偵查起
    訴。
    理  由
壹、程序部分：本判決下列所引用之被告以外之人於審判外之陳
    述，業據檢察官、被告及辯護人同意有證據能力，本院審酌
    該具有傳聞證據性質之證據，其取得過程並無瑕疵，與待證
    事實具有關聯性，證明力非明顯過低，以之作為證據係屬適
    當，依刑事訴訟法第159 之5 規定，認具有證據能力。本案
    以下所引用具非供述證據性質之證據資料，均無違反法定程
    序取得之情形，依刑事訴訟法第158條之4規定之反面解釋，
    均應有證據能力。
貳、認定犯罪事實所憑之證據及理由：
一、訊據被告黃孟婷固坦承有於上開時地陳述犯罪事實欄一㈠㈡言
    論之事實，惟矢口否認有何公然侮辱之犯意，辯稱：（一）
    被告直播係為澄清與告訴人潘慧玲經營之店名相似衍生之糾
    紛，因潘慧玲張貼不實留言指稱被告遭包養一情，而於直播
    所為之情緒性用語，僅為宣洩情緒始脫口而出之不雅言詞，
    並非為毀損告訴人潘慧玲之名譽，且被告並未緊接指稱特定
    對象，或加註任何足以識別為潘慧玲有關之年籍資料。於直
    播過程中網友回覆「安娜」、「XX安娜」、張貼「薇薇安娜
    」之粉絲專業網址，均與被告無涉；至於被告所張貼潘慧玲
    帳號之留言，因帳號在網路上僅為匿名、化身或代號之虛擬
    身分，是否即為潘慧玲之真實姓名，被告及一般大眾均無從
    得知，且不會將網路代號與現實生活姓名連結，是對虛擬身
    份之名譽上傷害，究與潘慧玲在實體世界之個人不同，被告
    所為，即無可能造成潘慧玲在社會上所保持之人格、地位及
    社會評價有所貶損。（二）被告於108年12月17日當日因鄰
    居告知見到十茶鮮萃商行之老闆黃竑凱再次毆打員工，遂與
    其妻即告訴人李玟誼起爭執，並要李玟誼請黃竑凱出面理論
    ，李玟誼竟以「你為何要找他？是不是喜歡我老公？為什麼
    要找我老公？」等語，並以手機對著被告錄影，被告因有憂
    鬱症，對情緒控管能力有所欠缺，於情緒激動下始脫口而出
    「蕭查某」，僅因心中有不滿、緊張及驚恐而宣洩情緒，雖
    言詞不雅，但無侮辱他人之主觀犯意。
二、惟查：
  ㈠被告分別於上開時地陳述犯罪事實欄一㈠㈡言論之事實，業據
    其於偵查及本院審理時所坦認，核與潘慧玲於警詢之證述相
    符，並有被告之臉書粉絲網頁資料、被告直播影片、截圖資
    料、李玟誼提供之隨身碟、臺灣臺南地方檢察署109年11月2
    9日勘驗筆錄、本院110年5月12日勘驗譯文在卷可查，上開
    事實，洵堪認定。
  ㈡被告主觀上顯有侮辱之犯意：
　⒈按刑法第309條第1項公然侮辱罪之所謂「侮辱」，係以令一
    般人感覺難堪、難以忍受、不堪入耳之言語、文字、圖畫或
    動作，或其他具體行動，針對他人之名譽及尊嚴為貶低、輕
    蔑或嘲笑等人格上的攻擊行為。至行為人表現於外之言語、
    文字、圖畫或動作，是否足以貶損他人評價，應參酌行為人
    之動機、目的、智識程度、慣用之表現方式，行為時所受之
    刺激、使用之具體語句、語氣、內容及連接前後文句統合觀
    察，不可以片言隻字為斷章取義。又公然侮辱罪之成立，應
    以行為人主觀上具有毀損他人名譽之故意為必要，而該故意
    要件之是否該當，則須按行為當時之具體客觀狀態，並合於
    一般人正常認知為判斷。
　⒉本件被告就犯罪事實欄一㈠㈡言論，客觀上乃屬負面評價之字
    眼，有指責、嘲諷、輕視、使人難堪之意思，確屬足以貶抑
    他人人格、名譽之語詞無疑。另被告就犯罪事實一㈠之言論
    ，是在直播過程中，見潘慧玲之臉書貼文，認其已直播澄清
    ，潘慧玲仍貼文影射其有不倫戀，而於直播50分後，為上開
    貶抑之言詞，此為被告所自陳，並有本院110年5月12日勘驗
    筆錄在卷可參（見本院卷第244～245頁），足認被告在直播
    前約50分鐘用詞雖犀利、苛刻，卻係仍針對店名混淆、澄清
    小三等事實敘述，未逸脫一般社會通念可忍受之程度，然因
    直播約50分起認潘慧玲貼文有影射被告之嫌，心生不滿，難
    以消解情緒，方以上開語詞辱罵潘慧玲，主觀上顯有侮辱、
    嘲諷、使其難堪之犯意。另犯罪事實一㈡部分，被告亦自陳
    於情緒激動下始脫口而出「蕭查某」。而依當時客觀情境觀
    之，在社會通念及口語意義上，顯有輕蔑他人、使人難堪之
    意思，並可使李玟誼感到遭貶抑及難堪。而被告為具有相當
    智識程度以及社會經歷之人，其對於向他人口出上開言詞內
    容，係表達侮辱、輕蔑之意，將使他人感覺難堪、屈辱，足
    以貶損他人在社會上之人格評價等情，主觀上應有相當充分
    之認知，竟仍於前揭時間，仍對潘慧玲、李玟誼分別為上開
    辱罵行為，應認被告主觀上顯有侮辱之犯意甚明。
　㈢被告已特定侮辱之對象：
　⒈按公然侮辱罪之成立，其侮辱之對象固以特定或可得特定之
    人為限，但不以指明姓名為必要，如就行為人表示之旨趣以
    及其他情事綜合觀察，得推知其所指為何人者，即足當之。
　⒉被告就犯罪事實一㈡係直接對李玟誼陳述「蕭查某」，為其所
    坦認，且與李玟誼之證述相符，故其侮辱之對象特定甚明。
　⒊另被告亦坦承犯罪事實一㈠之言詞是因直播50分鐘後，見潘慧
    玲在臉書的貼文藝人之不倫戀情，認仍有影射被告為小三之
    意思，始在直播中陳述上開不雅言詞等語（見本院卷第375～
    377頁），是被告上開不雅言詞之對象為潘慧玲無誤。復觀
    諸被告於同日凌晨1時2分、下午3時7分在臉書貼文中均載明
    下午5點開直播，且上開2則貼文內容亦是針對薇薇安美顏美
    體會館與潘慧玲所經營薇薇安娜美麗莊園因店名相似而有顧
    客、廠商混淆要退費、請款之困擾等情，進而向對方喊話「
    我來告訴你什麼叫做教養，說我的員工沒教養」、「你被…
    檢舉，你自己要去檢討，不是靠北給我聽」、「你應該自行
    出來講解清楚」、「我不是已經跟你說『不要說謊話了嗎？
    ？？』」、「你擷取其中一張（圖5）就想敷衍了事」，並將
    被告與潘慧玲在臉書對話之截圖，附於上開貼文下，有被告
    臉書截圖在卷可查（見108年度他字第3982號卷第99～103頁
    ）。而自該截圖中可知潘慧玲以其真實姓名「潘慧玲」為帳
    號暱，其頭貼中則有潘慧玲本人之頭像，且該潘慧玲對話截
    圖中，提及「薇薇安娜」與「薇薇安」名字類似雷同之留言
    截圖（見108年度他字第3982號卷第101、103頁），復參以
    被告於當日直播中一開始之對象即已提及「潘小姐」，並提
    及「你說我的員工沒教養」、顧客混淆退費、廠商混淆、「
    你高興叫做安娜就叫安娜，看你要取什麼名字都好，就是你
    做你的，我做我的」等內容，有上開直播影片及本院110年5
    月12日勘驗譯文可查，則隨時瀏覽者結合被告上開臉書訊息
    及直播內容，已足以據此特定被告於該次臉書貼文及直播過
    程中之上開侮辱言論之對象均係潘慧玲無疑，此從觀看被告
    該次直播之瀏覽者可輕易回覆其他瀏覽者詢問被告所指摘之
    對象為何人、何店時，立即回覆「薇薇安娜」、「安娜」，
    甚至張貼其店「薇薇安娜」之粉絲專業網址，即可知悉（見
    上開他字卷第105～108頁）。
　⒋被告雖辯稱潘慧玲網路上之身分為虛擬，被告及一般大眾均
    無從得知真實姓名，並未造成名譽上之傷害等語。然現實世
    界之個人透過網際網路使用暱稱、頭貼（照片或圖片），並
    其結合文字訊息、留言及輔以頭貼之表達，以展現自己，進
    而以該身分與其他網路使用者互動交往，形成其網路上專有
    之風格，並累積其網路之聲量、評價，與個人在現實世界同
    樣透過各種表達、與他人之互動過程中而實現自我價值，並
    無不同，則法律對於個人之人格名譽，不因其利用網路與否
    ，而異其保護之必要。故行為人只要對該身分為現實世界之
    人所經營有所認識，並預見其侮辱行為足以貶抑臉書社群對
    於該身分之人之評價，影響其社會生活，對於該網路身分之
    名譽保護，即不應與現實世界有所差異。本件被告與潘慧玲
    本即因同為美容業、名字相近而產生糾紛甚久，被告又豈會
    不知所截圖「潘慧玲」確有其人。況潘慧玲本即使用真實姓
    名，且在被告所截圖之留言中提及其公司叫「薇薇安娜」，
    則被告於直播中具體而特定說明相似店名之對象「潘小姐」
    、「安娜」等各種情況，如以潘慧玲結合其公司名稱，或結
    合與被告之糾紛，均足得使一般人特定「潘慧玲」確有其人
    而真實存在，則被告對潘慧玲所為貶損尊嚴之抽象謾罵及輕
    蔑之詞，即成立侮辱。故被告上開所辯之情，不足採信。
三、綜上所述，被告前開辯詞委不可採。故本件事證明確，被告
    犯行堪以認定，自應依法論科。
叁、論罪科刑
一、被告於犯罪事實一㈠、㈡行為後，刑法第309條第1項規定雖於
    108年12月25日經總統公布修正，於同年月27日施行，惟修
    正後之規定就犯罪之構成要件、刑罰效果均未變更，而係依
    刑法施行法第1條之1第2項本文，將原本按銀元計算之罰金
    修正為新臺幣數額，其修正結果不生有利或不利於行為人之
    情形，而不生新舊法比較之問題，應逕適用裁判時之法律規
    定。
二、核被告就犯罪事實一㈠㈡所為，均係犯刑法第309條第1項之公
    然侮辱罪。被告所犯上開2罪，犯意各別，行為互殊，應予
    分論併罰。
三、爰審酌被告與潘慧玲因各自經營之店名相似引起紛爭後，不
    思理性解決，而透過網際網路直播方式戲謔回應，無法消弭
    彼此造成之糾紛，因於直播過程中認潘慧玲仍在自己之臉書
    為影射行為，心生不滿，卻以貶抑人格及社會評價之言詞辱
    罵潘慧玲以宣洩情緒，不僅散布速度快速，範圍亦屬廣泛，
    更得以藉由電腦設備之重製而留存久遠，堪認造成名譽之損
    害程度較為嚴重。被告復在不特定多數人得以共見共聞之路
    旁，以侮辱言語辱罵李玟誼，貶損其人格尊嚴、社會評價，
    亦有不該，且考量其犯後始終否認犯罪，雖表達有和解意願
    ，惟迄今亦未能與告訴人達成和解或向告訴人道歉，也未賠
    償告訴人所受損害，並衡諸被告前無犯罪科刑紀錄，有臺灣
    高等法院被告前案紀錄表在卷可查，素行尚可，自陳高職畢
    業之智識程度，因工作壓力與感情關係問題導致情緒焦慮、
    憂鬱併有失眠之情，有其診斷證明書可參，已婚，並與先生
    、兒子與妹妹、父親同住、現經營美容業等一切情狀，分別
    量處如主文所示之刑，並諭知易科罰金之折算標準，暨定應
    執行刑及諭知易科罰金之折算標準。
據上論斷，應依刑事訴訟法第299條第1項前段，刑法第309條第1
 項、第51條第6款、第41條第1項前段，刑法施行法第1條之1第1
 項，判決如主文。
本案經檢察官林朝文、許友容起訴，檢察官謝欣如到庭執行職務
。
中　　華　　民　　國　　110 　年　　9 　　月　　22　　日
                  刑事第一庭  法  官  梁淑美
上正本證明與原本無異。　　　　　　　　　
如不服本判決應於收受送達後20日內向本院提出上訴書狀，並應
敘述具體理由；如未敘述上訴理由者，應於上訴期間屆滿後20日
內向本院補提理由書（均須按他造當事人之人數附繕本）「切勿
逕送上級法院」。
　                            書記官  葉東平　　
中　　華　　民　　國　　110 　年　　9 　　月　　22　　日
附錄本件論罪科刑法條：
中華民國刑法第309條
公然侮辱人者，處拘役或9千元以下罰金。
以強暴犯前項之罪者，處1年以下有期徒刑、拘役或1萬5千元以
下罰金。